---
title: "C"
author: "Luka Radivoj"
date: "26/05/2019"
output: pdf_document
---

```{r podaci}
podaci=c(200, 5933,
         200, 5404,
         200, 4947,
         200, 4963,
         200, 3358,
         200, 3878,
         220, 1561,
         220, 1494,
         220, 747,
         220, 768,
         220, 609,
         220, 777,
         240, 258,
         240, 299,
         240, 209,
         240, 144,
         240, 180,
         240, 184)

i=1:length(podaci)
x.index=1==i%%2
y.index=0==i%%2

x=podaci[x.index]
y=podaci[y.index]

```

###(a) Prikaz podataka u Kartezijevom koordinatnom sustavu

```{r}

plot(x, y, xlab="temperatura", ylab="vijek trajanja")

```

Graf ne sugerira linearnu vezu između podataka. Dok imamo samo tri vrijednosti ordinate, ipak je vidljiv nagli opad vijeka trajanja s porastom temperature,
ali i nejednoliko rasipanje vijeka trajanja za različite vrijednosti temperature. Ovo upućuje na nelinearnu vezu.

###(b) Transformacija podataka

Koristimo transformaciju podataka
\begin{align*}
  x' &= \frac{1}{x} \\
  y' &= \log y
\end{align*}
i primjenjujemo linearnu regresiju na parove $(x', y')$.

```{r}
t.x=1/x
t.y=log(y)
plot(t.x,t.y, main="Transformirane vrijednosti", xlab="x'", ylab="y'")
t.fit=lm(t.y~t.x)
lines(t.x,t.fit$fitted.values,col='red')

sse = sum(t.fit$residuals**2)
ssr = sum((mean(t.y) - t.fit$fitted.values)**2)
sst = sse + ssr
R.t = 1 - sse/sst
cat("R-squared value:", R.t)
cat("\n")

library(alr3)
pureErrorAnova(t.fit)
```
Za \textit{lack-of-fit} je $p$-vrijednost vrlo visoka, stoga za razumne razine značajnosti ne možemo odbaciti hipotezu da je linearni model adekvatan.
Već se i grafički vidi da transformirani podaci izgledaju linerano povezani, te je $R^2$ vrijednost vrlo blizu 1.

###(c) Analiza reziduala

### Residual vs. Fit plot
```{r}
plot(t.fit$fitted.values,xlab="Y",t.fit$residuals,ylab = "reziduali")
abline(h=0,col='red')
```
Sve tri ordinate imaju vrijednosti raspršene s obje strane pravca, s time da srednja izgleda neuobičajeno.

###Standardizirani reziduali

### Normal Q-Q Plot

```{r}
n = length(t.x)
hii = 1/n + (t.x-mean(t.x))**2/(sum((t.x-mean(t.x))**2))
s = 1/(n-2) * sum((t.y-t.fit$fitted.values)**2)
ti = t.fit$residuals/(s*sqrt(1-hii))

qqnorm(ti,xlab = "Kvantili N(0,1)",ylab = "Kvantili uzorka")
qqline(ti)
```
Kvantili transformiranih reziduala zadovoljavajuće se poklapaju s kvantilima normalne distribucije.

### Kolmogorov Smirnov Test

```{r}
ks.test(ti,"pnorm",mean=0,sd=1)
```
Na temelju male $p$-vrijednosti bismo za uobičajene razine značajnosti odbacili nultu hipotezu da distribucija standardiziranih reziduala prati normalnu razdiobu $N(0,1)$
 
### (d) Procjena intervala povjerenja parametra linearne regresije transformiranih podataka ($\alpha = 0.025$)
```{r}
confint(t.fit)
```

###(e) Model za originalne podatke

Ako model za transformirane podatke glasi:
\[
  y' = \beta_0 + \beta_1 x',
\]
model za originalne podatke je tada:
\begin{align*}
  y &= e^{y'} = e^{\beta_0 + \beta_1 x'} = e^{\beta_0 + \frac{\beta_1}{x}} \\
  y &= a b^\frac{1}{x}f \\
  a &= `r exp(t.fit$coefficients[1])`, b = 1.93089 \times 10^{1622}.
\end{align*}

```{r}
fun = function(x) { exp(t.fit$coefficients[1] + t.fit$coefficients[2] * 1/x) }
plot(x, y,xlab="x - temperatura",ylab = "y - vijek trajanja",main = "Teorijska povezanost")
curve(fun,add=TRUE)

plot(y, exp(t.fit$fitted.values), xlab = "y - originalni podaci", ylab = "y' - procijenjeni podaci", main = "Odnos originalnih i procijenjenih podataka")
curve(identity, add=TRUE)
```
Model daje zadovoljavajuće procjene za originalne podatke, ali varijabilnost podataka je jako velika za manje vrijednosti \(x\) pa je korisno pronaći
i krivulje povjerenja za \(y\).

###(f) Grafički prikaz intervala pouzdanosti 

```{r}
conf.plot = function (x,y,fit,alpha = 0.05,title,transform_x=NULL,transform_y_back=NULL){
  n = length(x)
  s = sum(fit$residuals**2)/(n-2)
  t = qt(1-alpha/2,df = n-2)
  tx = if (is.null(transform_x)) {x} else {transform_x(x)}
  sxx = sum((tx-mean(tx))**2)
  b0 = fit$coefficients[1]
  b1 = fit$coefficients[2]
  
  y.hat = function(x) {b0 + b1*x}

  is.mean = TRUE
  se = function(x)  {t*s*sqrt((!is.mean)+1/n+(x-mean(x))**2/sxx)}
  
  bound = function(x, factor) {
    if (!is.null(transform_x)) {
      # x -> x'
      x = transform_x(x)
    }
    y_bound = y.hat(x) + se(x) * factor
    if (!is.null(transform_y_back)) {
      # y' -> y
      y_bound = transform_y_back(y_bound)
    }
    return(y_bound)
  }
  
  plot(x,y,main = title)
  curve(bound(x, +1), add=TRUE)
  curve(bound(x, 0), col = "red", add=TRUE)
  curve(bound(x, -1), add=TRUE)
  
  is.mean = FALSE
  curve(bound(x, +1),col = "green",add=TRUE)
  curve(bound(x, -1),col = "green",add=TRUE)
}

conf.plot(x,y,t.fit,title = "Originalni podaci", transform_x = function(x) {1/x}, transform_y_back = exp)
conf.plot(t.x,t.y,t.fit,title = "Transformirani podaci")
```

Crvena krivulja - Regresijski pravac \(\hat{y} = b_0 + b_1x\) \newline
Crna krivulja - Interval povjerenja za \(\mu_{y_i|x_i}\)  \newline
Zelena krivulja - Interval povjerenja za \(y_i|x_i\) \newline
